【裁判字號】    88,上易,2138
【裁判日期】    890309
【裁判案由】    詐欺
【裁判全文】
臺灣高等法院臺南分院刑事判決            八十八年度上易字第二一三八號  Ｃ
      上  訴  人
      即  被  告  己○○○
      選任辯護人  林  國  一
右上訴人因詐欺案件，不服臺灣嘉義地方法院八十八年度訴字第五三二號中華民國八
十八年十月十一日第一審判決（起訴案號：臺灣嘉義地方法院檢察署八十八年度偵字
第五一五五號），提起上訴，本院判決如左：
      主      文
原判決撤銷。
己○○○無罪。
      理      由
一、公訴意旨略以：己○○○意圖為自己不法之所有，基於概括之犯意，明知自己經
    濟困難，無支付能力，竟用以會養會方式，先後於民國八十五年八月五日、八十
    六年七月十五日，各招募民間互助會一組，自任會首，每會均為新台幣（下同）
    一萬元，包括會首分別為二十九會、二十四會，利息均採內標制，前組會期自八
    十五年八月五日起至八十八年一月五日止，後組會期自八十六年七月十五日起至
    八十八年十月十五日止，分別於每月五日、十五日在嘉義市○區○○○路三八○
    號開標一次。詎己○○○於前組互助會存續期間之八十五年八月五日（第二次會
    ）至八十七年一月五日（第十八次會）間，先後兩次在不詳年、月之五日，各冒
    用活會會員辛○○之名義，在標單上偽寫「陳太太」之署押，及渠所出標金，參
    與投標並得標，足生損害於辛○○及其他活會會員，並致辛○○等活會會員陷於
    錯誤而先後交付各該次會款給己○○○，嗣八十七年二月五日（第十九次會）辛○○至開標會場準備投標時，己○○○始告知其參加之二會已因渠急用錢而先予
    標走，至此辛○○始知其被己○○○冒標詐取會款之情事，前組互助會己○○○
    並自八十七年七月五日（第二十四次會）起即宣布倒會停標。而後組互助會則開
    標至八十七年七月十五日（第十三次會），由會員丁○○以標金四千二百元得標
    ，應得會款十九萬元，詎己○○○向其他會員收得會款後，亦拒不交付會款予丁○○，並自八十七年八月十五日（第十四次會）起即宣布倒會停標，致生損害於
    丁○○及其他活會會員，因認己○○○涉有刑法第二百十六條、第二百十條行使
    偽造私文書及第三百三十九條第一項之詐欺罪嫌。
二、按犯罪事實應依證據認定之，無證據不得推定其犯罪事實，刑事訴訟法第一百五
    十四條定有明文。又事實之認定，應憑證據，如未能發現相當證據，或證據不足
    以證明，自不能以推測或擬制之方法，為裁判基礎。再刑法第三百三十九條第一
    項詐欺罪之成立，以意圖為自己或第三人不法之所有，以詐術使人將本人或第三
    人之物交付為要件，所謂以詐術使人交付，必須被詐欺人因其詐術而陷於錯誤，
    若其所用方法不能認為詐術，亦不致使人陷於錯誤，即不構成該罪，（最高法院
    四十年台上字第八六號、四十六年台上字第二六○號判例參照）。又按告訴人之
    告訴，係以使被告受刑事訴追為目的，是其陳述是否與事實相符，仍應調查其他
    證據，以資審認（最高法院五十二年度台上字第一三○○號判例參照）。
三、本件公訴人認被告涉有行使偽造私文書及詐欺罪嫌，無非以告訴人丁○○、王志
    元之指訴以為斷。然訊據被告即上訴人己○○○固坦承於前揭時地招募二組互助
    會等情不諱，惟矢口否認有何詐欺之犯行，辯稱：伊並無兩次冒用告訴人辛○○
    之名義冒標詐取會款之情事，告訴人辛○○分別以陳太太名義、其夫甲○○、其
    子戊○○、其女乙○○、丁○○、丙○○、其媳庚○○等人名義參加被告招集之
    民間互助會，標取多會，活會與死會抵扣，告訴人辛○○尚欠被告三萬元，因而
    伊並未冒標及詐騙會錢等語。
四、經查，證人即告訴人辛○○之夫甲○○證稱：「我參加一會，會員首共二十九個
    ，【我標走了】，錢我繳到剩四會未繳」；而證人即告訴人辛○○之女乙○○證
    稱：「五日開會的【有標】，十五日的未標，五日的這會還有四會未繳」；又證
    人即告訴人辛○○之女陳美惠證稱：「有，參加一會二十五日的，【我很早以前
    就標了】，有八會未繳款」；證人即告訴人辛○○之子戊○○證稱：「二十五日
    是我太太（即庚○○）名義【標的】，十五日未標」；而告訴人辛○○指訴：「
    十五日參加一會，【有標】，我是第五會標的‧‧二十五日有參加一會，【有標
    】，八會未繳」；告訴人丁○○（亦為告訴人辛○○之女）指訴：「二會，八十
    六年七月十五日」（詳見本院八十九年一月十八日訊問筆錄），由上開告訴人家
    族之證詞，足見：
（一）告訴人等及其家人參加被告即上訴人己○○○招集之互助會共有三組，一組會
      （即前組會）於八十五年八月五日起至八十八年一月五日止計三十會（原審誤
      為二十九會），每會會款一萬元，每月五日開標，二組會（即後組會）於八十
      六年七月十五日起至八十八年七月十五日止計二十五會（原審誤為二十四會）
      ，每會會款一萬元，每月十五日開標，三組會於八十六年十月二十五日起至八
      十八年二月二十五日止計十五會，每會會款一萬元，每月二十五日開標。
（二）甲○○、乙○○、庚○○、陳美惠等均【各曾於第一、三組會得標】，告訴人
      辛○○則於【第二組及第三組會得標】，【均取得會款】。
（三）由告訴人及其家人所參加被告之互助會均曾得標取走會款，顯見告訴人及其家
      屬之參加互助會並非出於被告之訛詐，被告亦無施詐使告訴人及其家人等參與
      被告所招募互助會之情事。
五、次查，告訴人雖指稱被告有言明以其等之名義冒標會款，然被告堅決否認有告知
    告訴人上情，而告訴人辛○○、丁○○等，於原審審理時均陳稱【未曾親見被告
    所偽造之「陳太太」標單】，且該偽造之標單又未扣案，另亦未能舉出任何證人
    或提出任何證物證明被告有冒標之情事，因而告訴人指稱被告以其等之名義冒標
    會款，顯屬臆測之詞，尚不足採。
六、末按債務人於債之關係成立後，其有未依約定本旨履行者，在社會一般交易經驗
    上常見之原因非一，舉凡因不可歸責於己之事由而不能給付，或因合法主張抗辯
    而拒絕給付，甚至在負債之後始行惡意遲延給付，皆有可能，非可盡予推定為自
    始無意給付之詐欺犯罪一端，若無積極證據足證被告在債之關係發生時，自始即
    有不法所有之意圖，縱使被告所負債務違約不為履行，仍屬民事上問題，尚難僅
    憑單純債務不履行之狀態，而推定被告於招會之初即有詐欺之故意。本件告訴人
    及其家人參與被告所招募之互助會已有多年，與被告間已具長期之會首會員關係
    ，此由告訴人等及其家人參加被告所招集之互助會有多組，即可得而知，是雙方
    實有長期之互助會信任關係，應無庸議。本件告訴人及其家人參加被告所招集之
    多組互助會，【活會、死會並具】，上開三組互助會既已中止，會首與死會會員
    應對已得標會員應給付之各期會款負連帶責任，而雙方（即被告與告訴人等及其
    家人）並已就上開互助會會款進行抵扣，此有告訴人八十九年二月十五日所提補
    充告訴理由書、附件三被告簽發之本票三紙在卷可按，顯見雙方已對死會、活會
    進行對帳，雖雙方就八十六年七月十五日之互助會，乙○○、陳太太（即辛○○
    ）是否有於八十七年四月十五日、八十七年五月十五日標走會款，各執一詞，而
    被告亦無法舉證證明該二會遭告訴人標走，然既無證據足以證明被告停止互助會
    之運作係有不法之意圖，本院自不能僅憑告訴人之指訴而入被告於罪。
七、綜上各情相互參酌，被告辯稱絕無詐欺故意，事後難以支付會款，僅因景氣蕭條
    並遭人倒會所致，被告並無施用詐術使告訴人陷於錯誤之情事，尚堪採信。衡情
    本件應屬兩造間之民事債務糾葛，與詐欺罪之構成要件尚屬無間，本院自難遽以
    詐欺罪相繩。此外又查無其他任何積極之證據，足認被告有上述詐欺之犯行，揆
    之上開之說明，被告被訴詐欺之罪尚屬不能證明。原審疏未詳查，遽認被告有詐
    欺之罪，並加以論罪科刑，容有未洽。被告上訴意旨，指摘原判決採證不當，否
    認其有犯罪，為有理由，自應由本院將原判決撤銷，改諭知被告無罪之判決。
據上論結，應依刑事訴訟法第三百六十九條第一項前段、第三百六十四條、第三百零
一條第一項，判決如主文。
本案經檢察官吳忠賢到庭執行職務。
中    華    民    國      八十九      年      三      月      九        日
                                  臺灣高等法院臺南分院刑事第四庭
                                      審判長法官  陳    義    仲
                                            法官  宋    明    蒼
                                            法官  蔡    崇    義
右正本證明與原本無異。
檢察官如不服本判決，應於判決送達後十日內向本院提出上訴書。
                                      法院書記官  李    育    儒
中    華    民    國      八十九      年      三      月      十三      日


司法院資訊處製作；財團法人民間司法改革基金會備份。
